ACORDAO-COMPLETO-2542918

ACÓRDÃO 1929/2023 ATA 5/2023 - SEGUNDA CÂMARA

VISTOS, relatados e discutidos este processo de aposentadoria, em que se examina, nesta fase processual, pedido de reexame interposto por Maria Máxima do Rosario Camilo contra o Acórdão 12441/2021-TCU-Segunda Câmara, de relatoria do Ministro Aroldo Cedraz;
ACORDAM os Ministros do Tribunal de Contas da União, reunidos em Sessão da Segunda Câmara, ante as razões expostas pelo Relator e com fulcro no art. 48, c/c os arts. 32 e 33, da Lei 8.443/1992, em: 
9.1. conhecer do pedido de reexame interposto por Maria Máxima do Rosário Camilo e, no mérito, negar-lhe provimento; e
9.2. dar ciência desta deliberação à recorrente e ao Ministério da Fazenda.

Pedido de reexame interposto contra decisão que julgou ilegal ato de pensão civil.

Segunda Câmara

Ministério da Fazenda.

3. Recorrente: Maria Máxima do Rosário Camilo (CPF XXX.433.448-XX).

13.1. Ministros presentes: Antonio Anastasia (na Presidência) e Augusto Nardes (Relator).
13.2. Ministro-Substituto convocado: Marcos Bemquerer Costa.

AUGUSTO NARDES

Ministro Aroldo Cedraz.

Adoto como parte integrante deste relatório a instrução transcrita a seguir com os ajustes de forma pertinentes, a qual foi elaborada no âmbito da então Secretaria de Recursos (Serur) , peça 63, cujo encaminhamento teve a anuência do dirigente daquela unidade (peça 64) e do Ministério Público junto ao TCU (peça 66) :
	"INTRODUÇÃO
	1.	Trata-se de pedido de reexame (peças 32-41) interposto pela Sra. Maria Máxima do Rosario Camilo, contra o Acórdão 12441/2021-TCU-Segunda Câmara (peça 20) , que teve como relator o Excelentíssimo Senhor Ministro Aroldo Cedraz.
	1.1. A deliberação recorrida apresenta o seguinte teor:
VISTOS, relatados e discutidos estes autos de pensão civil de Maria Máxima do Rosario Camilo e Maria do Carmo Rosario Camilo (falecida) , vinculadas ao Ministério da Fazenda (extinto) , submetido, para fins de registro, à apreciação do Tribunal de Contas da União;
ACORDAM os Ministros do Tribunal de Contas da União, reunidos em Sessão da Segunda Câmara, diante das razões expostas pelo Relator, com fundamento nos arts. 71, inciso III, da Constituição Federal; 1º, inciso V, e 39, inciso II, da Lei 8.443/1992; 260, § 1º, do Regimento Interno/TCU, c/c o art. 19, inciso II, da IN TCU 78/2018, em:
9.1. considerar ilegal o presente ato de concessão de pensão civil, negando-lhe o respectivo registro;
9.2.  determinar ao Ministério da Fazenda (atual Ministério da Economia) que:
9.2.1. faça cessar todo e qualquer pagamento relativo ao ato impugnado, no prazo máximo de 15 (quinze) dias, sob pena de ressarcimento das quantias pagas após essa data pela responsável;
9.2.2. dê ciência do inteiro teor da deliberação à interessada, no prazo de 15 (quinze) dias, alertando-a de que o efeito suspensivo proveniente da interposição de eventual recurso perante o TCU não exime a devolução dos valores percebidos indevidamente após as respectivas notificações, caso o recurso não seja provido;
9.2.3. apure os valores indevidamente recebidos pela Sra. Maria Máxima do Rosario Camilo e instaure a competente Tomada de Contas Especial, nos termos do art. 8º da Lei 8.443/1992, tendo em vista que mesmo após a prolação do Acórdão 2149/2008-TCU-Plenário a interessada continuou recebendo o benefício pensional objeto de fraude;
9.2.4. envie a este Tribunal documentos comprobatórios da ciência da interessada quanto ao julgamento deste Tribunal (grifos acrescidos) .
	HISTÓRICO
	2. Como histórico, vêm à balha as seguintes considerações expendidas pelo douto Parquet especializado (peça 17) :
'7.	Consta dos autos que a Apelação Cível 0002596-87.2008.4.03.6100-SP manteve a responsabilização de servidores públicos e particulares em face da concessão de pensões civis fraudulentas inseridas no Siape por servidores lotados na "Divisão de Inativos e Pensionistas do Ministério da Fazenda em São Paulo". Os servidores aliciavam particulares para obter acesso e autorização para uso de nomes e dados cadastrais a fim de incluí-los no Siape como beneficiários de pensões por morte instituídas por ex-servidores fictícios, aproveitando-se de falhas então existentes no referido Sistema. Os particulares foram incluídos na folha de pagamento como pensionistas da União e os valores eram partilhados entre os envolvidos (peça 7, p. 12) .
8.	Especificamente em relação às interessadas, consta do referido julgado que (grifos inseridos) :
Com efeito, tais constatações podem ser confirmadas na relação de benefícios registrados no sistema SIAPE (f.491/574) que, comparada com a relação das pensões consideradas fraudulentas pela Gerência Regional de Administração em São Paulo, do Ministério da Fazenda (f.4008/10) , permite concluir que as seguintes servidoras, corrés nesta ação, foram responsáveis pelo cadastramento indevido dos seguintes beneficiários: ... (2) SANDRA DO ROSÁRIO CAMILO DE OLIVEIRA: Elza Mariko Osagawara, Jorge Rui Martins Prado, Maria Aparecida dos Santos (Martins Prado, colega de trabalho) , Maria do Carmo Rosario Camilo (mãe) , Maria Máxima do Rosario Camilo (irmã) , e Viviane C. do Carmo (sobrinha) ; (...) .
9.	Os elementos juntados aos autos (peças 6-7) evidenciam a participação da beneficiária na prática de fraude para obter o recebimento da pensão, o que afasta a sua boa-fé, e, em consequência, a aplicação do Enunciado 106 da Súmula de Jurisprudência do TCU, impondo-se, desse modo, o ressarcimento dos valores indevidamente recebidos pela Sra. Maria Máxima do Rosário Camilo.'
	2.1. Em síntese, por ser a presente pensão civil fraudulenta, tendo a recorrente como beneficiária, foi negado registro ao ato de peça 7.
	EXAME DE MÉRITO
	4. Delimitação
	4.1. Constitui objeto do presente recurso definir se o caráter alimentar da pensão civil impõe o seu julgamento pela legalidade, apesar de fraudulenta.
	5. Da pensão civil fraudulenta
	5.1. A recorrente, beneficiária de pensão civil fraudulenta, recorre aduzindo o caráter alimentar do benefício pensional, com base nos seguintes argumentos:
	5.2. Solicito aos Senhores Ministros que revejam e reavaliem a suspensão da pensão, já que é com essa renda que faço os pagamentos de contas como: aluguel, contas de consumo, alimentação e medicamentos que o SUS não fornece. Com essa suspensão, não terei como arcar com as despesas mencionadas no começo do mês de novembro/2021, trazendo-me sérios prejuízos financeiros e em questão de cuidados/tratamento de saúde. Além da faixa etária, possuo comorbidades como diabetes mellitus, pressão alta e, além disso, insuficiência cardíaca, fibromialgia e passei por recente tratamento de câncer e, infelizmente, em julho/2020, passei por uma mastectomia radical da mama direita. Continuo em avaliação médica onde, provavelmente, passarei por outra abordagem cirúrgica de mastectomia da mama esquerda. Além do mais, estou em acompanhamento com médicos oncologistas, cardiologistas, vasculares e neurologistas, contudo fica inviável possibilidade de trabalho.
	Análise:
	5.3. É de se reconhecer que a pensão civil tem caráter alimentar. No entanto, a Administração deverá observar o princípio da legalidade. De fato, não se pode relegar ao oblívio a lição de Hely Lopes Meirelles:
'Na Administração Pública não há liberdade nem vontade pessoal. Enquanto na administração particular é lícito fazer tudo que a lei não proíbe, na Administração Pública só é permitido fazer o que a lei autoriza. A lei para o particular significa 'pode fazer assim'; para o administrador público significa 'deve fazer assim' (in Direito Administrativo Brasileiro, 33ª ed., São Paulo: Malheiros Editores, 2007, p. 87-88) .'
	5.4. Nesse quadro, a fraude na concessão da pensão civil em reexame é seriíssima e macula o ato de peça 7, de forma a não ser possível o seu registro, por ferir o princípio da legalidade na Administração Pública. 
	5.5. Por conseguinte, é de se propor a negativa de provimento do presente recurso. 
		CONCLUSÃO
	6.	Da análise de mérito, conclui-se que, apesar do caráter alimentar da pensão civil, deve ser observado o princípio da legalidade da Administração Público e, por via de consequência, deve ser negado provimento ao presente recurso.
	PROPOSTA DE ENCAMINHAMENTO
	7. Ante o exposto, submetem-se os autos à consideração superior, propondo-se, com fundamento no art. 48 da Lei 8.443/1992:
	a) conhecer do recurso interposto, para, no mérito, negar-lhe provimento;
	b) informar a recorrente e demais interessados do acórdão a ser proferido, destacando que o relatório e o voto que o fundamentam podem ser acessados por meio do endereço eletrônico www.tcu.gov.br/acordaos."
	
É o Relatório.

não há.

Procurador Sérgio Ricardo Costa Caribé.

PESSOAL. PENSÃO CIVIL. FRAUDE DA CONCESSÃO. ILEGALIDADE. NEGATIVA DE REGISTRO. PEDIDO DE REEXAME. ARGUMENTOS INSUFICIENTES PARA REVER A DECISÃO RECORRIDA. CONHECIMENTO. NEGATIVA DE PROVIMENTO. CIÊNCIA AO ÓRGÃO DE ORIGEM.

PENSÃO CIVIL (PCIV)

Unidade de Auditoria Especializada em Recursos (AudRecursos).

Trata-se de pedido de reexame, em processo de aposentadoria, interposto por Maria Máxima do Rosario Camilo contra o Acórdão 12441/2021-TCU-Segunda Câmara, de relatoria do Ministro Aroldo Cedraz.
2.	 No âmbito da deliberação recorrida, este Tribunal julgou ilegal o ato de pensão civil, negando-lhe registro, tendo em vista a constatação de fraude na concessão do benefício, de acordo com a decisão judicial proferida pelo TRF da 3ª Região na Apelação Cível 0002596-87.2008.4.03.6100-SP.
3.	Inconformada com a decisão desta Corte, a recorrente alega, de mais relevante, que o caráter alimentar da pensão civil impõe seu julgamento pela legalidade.	
4.	A então Secretaria de Recursos (Serur) analisou o pedido de reexame interposto e propôs, com o aval do Ministério Público junto ao TCU (MPTCU) , conhecer e negar-lhes provimento. Ratificando despacho exarado à peça 54, conheço do presente recurso e, no mérito, manifesto minha anuência ao encaminhamento uniforme proposto nos autos.
5.	De fato, o Acórdão 2149/2008-TCU-Plenário apurou as fraudes na concessão de pensões ocorridas na SRA/SP e foi imputado débito e aplicada multa à recorrente, por restar comprovada sua participação na fraude de que trata a Apelação Cível 0002596-87.2008.4.03.6100-SP.
6.	Desse modo, em que pese o caráter alimentar da pensão civil, a ilegalidade do ato persiste, visto que foi concedido por meio de fraude ao Sistema Integrado de Administração de Pessoal - SIAPE.
Ante as razões expostas, VOTO no sentido de que seja negado provimento a este pedido de reexame, nos termos do acórdão que ora submeto à apreciação deste Colegiado.
TCU, Sala das Sessões, em 14 de março de 2023.
Ministro JOÃO AUGUSTO RIBEIRO NARDES
Relator